臺灣高等法院高雄分院刑事判決　　　　95年度交上易字第59號
上　訴　人　臺灣高雄地方法院檢察署檢察官
被　　　告　甲○○
上列上訴人因被告過失傷害案件，不服臺灣高雄地方法院94年度
交易字第72號中華民國95年5 月10日第一審判決（起訴案號：臺
灣高雄地方法院檢察署94年度偵字第2769號），提起上訴，本院
判決如下：
    主  文
原判決撤銷。
甲○○因過失傷害人，處拘役伍拾日，如易科罰金，以銀元參佰
元即新台幣玖佰元折算壹日。
    事  實
一、甲○○於民國（下同）92年12月23日12時許，駕駛車牌號碼
    7M-5108 號自用小客車，沿高雄市○○區○○路由北往南方
    向行駛，行經該路與義華路交岔路口，欲穿越該路口時，應
    注意車前狀況，當時光線良好，並無障礙物，視距亦良好，
    並無不能注意之情形。竟疏未注意在其車右前方慢車道同方
    向行駛之丙○○所騎車牌號碼VVA-352 號輕型機車行經該路
    口，違反兩段式左轉之規定逕行左轉進入其所行駛之外側快
    車道前方路口而欲進入文衡路，甲○○因而煞車不及，致其
    所駕駛之自用小客車前方保險桿右側下方白金架撞擊丙○○
    機車左後方車尾部位，丙○○因而人車倒地，受有右肱骨骨
    折、左脛骨遠位骨折及頭部外傷併硬腦膜下出血，甲○○肇
    事後留於現場，向到場處理之警員坦承與丙○○自騎機車發
    生撞擊肇事，並接受裁判。
二、案經丙○○之配偶乙○○告訴由臺灣高雄地方法院檢察署檢
    察官偵查起訴。
    理  由
一、訊之被告堅決否認有公訴人所指犯行，辯稱：丙○○騎機車
    由外側慢車道左轉時與被告發生擦撞，已違反道路交通安全
    規則第99條應予兩段式左轉之規定，因丙○○行經該十字路
    口之一半後突然違規左轉，伊無法閃避而撞擊丙○○騎乘之
    機車，伊行經事故現場，基於信賴原則對於丙○○上開違規
    且突如其來之行為，既無預見之可能，更無預防之義務，自
    無過失責任等語。惟查：
（一）被告於上開時地，駕駛車牌號碼7M-5108 號自用小客車，
      沿高雄市○○區○○路由北往南方向行駛，行經該路與義
      華路交岔路口，適在其右前方慢車道同方向行駛之丙○○
      所騎車牌號碼VVA-352 號輕型機車，違反兩段式左轉之規
      定逕行左轉進入其所行駛之外側快車道前方路口，甲○○
      煞車不及，致其所駕駛之自用小客車前方保險桿右側下方
      白金架撞擊丙○○機車左後方車尾部位，丙○○因而人車
      倒地，受有右肱骨骨折、左脛骨遠位骨折及頭部外傷併硬
      腦膜下出血等事實，業經被告坦承在卷，並有高雄長庚紀
      念醫院驗傷診斷證明書、高雄市○○○○○道路交通事故
      處理小組現場訪談紀錄表2 份、道路交通事故現場圖1 份
      、調查報告表（一）（二）、交通事故談話紀錄表2 紙、
      現場照片9 張在卷可為佐證（見發查卷第7 頁、他字卷第
      14-20 頁）。本件經送國立交通大學鑑定，鑑定意見亦認
      定係上開機車往文衡路左轉過程中，後端遭直行小客車推
      撞，有該大學行車事故鑑定意見書1 份在卷可按（見本院
      卷第58頁）。此部分事實堪可認定。
（二）按汽車行駛時，駕駛人應注意車前狀況，並隨時採取必要
      之安全措施，道路交通安全規則第94條第3 項定有明文。
      被告雖辯稱伊當時時速約50公里，伊發現被害人騎機車突
      然左轉時，距離約僅2-3 公尺，致伊煞車不及而撞及被害
      人機車等語，惟該路段當時為乾燥之柏油路面，有上開道
      路交通事故調查報告表（一）在卷可按（見他字卷第15頁
      ），其煞車距離依路面新舊程度約為11.5至14.1公尺，反
      應時間以四分之三秒計，反應距離為10.40 公尺，此亦有
      「一般公路汽車煞車距離、行車速度對照表」、「汽車行
      駛距離及反應距離一覽表」可資參酌，依此計算，被告見
      被害人之機車左轉至其煞停，反應距離加煞車距離至少為
      21.9公尺，且被告於肇事當時如係突見被害人機車左轉進
      入其行駛之外側快車道，直覺反應必急踩煞車，同時並迅
      速將方向盤左打以為閃避，則該乾燥之柏油路必留有相當
      長度之煞車痕，車身停止時車頭之方向亦會有相當之左偏
      ，惟肇事現場並未留有任何煞車痕，被告駕駛之汽車近乎
      直線停於車禍發生之交岔路口，車頭幾無左偏之情形，有
      上開交通事故現場圖及現場被告所駕汽車停車位置後方之
      相片1 張可資參酌（見他字卷第14頁、19頁），足見被告
      當時並無緊急煞車及方向盤急向左打閃避之情形，其所辯
      發現被害人突然左轉時，僅距2-3 公尺，致其煞車不及而
      肇事云云，與客觀事證不合，自信為真實。又被告駕駛之
      汽車長度若以5 公尺計，該汽車後緣與被害人機車倒地之
      括地痕起點約5 公尺（依現場圖之比例尺計算），再加上
      該機車被撞後倒地前行進之極短距離，與上開21.9公尺之
      反應及煞停距離顯有相當之差距，而該21.9公尺之距離乃
      係指被告見狀立即急踩煞車之情形，如前所述被告當時並
      未緊急煞車，以其所述時速約50公里計算，其見到被害人
      機車左轉至其汽車停止，所須之距離自更長於21.9公尺，
      由此跡證觀之，被告所辯上情益無可採。
（三）由現場未留有被告汽車之煞車痕、被告汽車撞及被害人機
      車前後未緊急煞車，而於撞擊後約10多公尺即近乎直線停
      於肇事路口等現場跡證觀之，被告所駕之車當時車速應甚
      為緩慢；再衡以被告所駕汽車係自後方撞及被害人所騎機
      車，則被害人機車車速更慢於被告之汽車，再依上開交通
      事故現場圖觀之，該機車倒地之刮地痕起點約於澄清路北
      向南內外側快車道分道線之向南延伸線上，被告汽車又係
      前保險桿右側加裝之白鐵架撞擊被害人機車之左後方車尾
      ，則本件被告汽車撞擊被害人機車時，被害人機車車頭已
      左轉至接近內外側快車道分道線處，換言之，被害人之機
      車係以極慢之速度自機車道左轉，發生撞擊時，機車車頭
      已幾近越過外側快車道，其間已有相當之時間，並非被害
      人突然左轉一進入外側快車道即發生撞擊甚明，則被告當
      時既係已相當緩慢之車速直行於該外側快車道，則其發現
      被害人機車開始自慢車道左轉時，與該機車自仍有相當之
      距離，其未立即採取緊急煞車及方向盤左打之閃避措施，
      直接撞擊被害人機車，足見其疏未注意車前狀況，致未能
      及時發現被害人自機車道左轉進入其行駛之外側快車道，
      而未能採取必要按全措施以避免事故之發生，或減低被害
      人所受之傷害。其過失應堪認定。前揭交通大學鑑定報告
      認定被害人左轉文衡路過程中，被害人機車後端遭直行之
      被告駕駛的小客車右前部位，自後推撞等情，固堪採信。
      惟其以：「假設小客車現地減速係數0.8 ，則以肇事地點
      時速50公里，推算煞車距離約12.3公尺，若再加計駕駛人
      一般反應時間1.6 秒，則總煞停距離約為34.5公尺，倘以
      時速40公里計，總煞車距離約25.65 公尺（7.87+17.78）
      。假定小客車長度5 公尺，則刮地痕起車站約在小客車後
      4.5 公尺處…，若令機車遭撞後續前行3 公尺始倒地刮滑
      ，則小客車約在撞擊後12.5公尺停止（5+4.5+3） 。」等
      理由認定被告無過失，並未考量本件車禍現場並無煞車痕
      ，而以被告駕駛本件汽車若係以時速50公里行進間，踩煞
      為前提事實，進而推得上開被告無過失之結論，尚非可採
      。綜上所述，被告犯罪事實明確，堪可認定。
（四）被害人丙○○騎機車未依道路交通安全規則第88條第2 項
      之規定佩戴安全帽；且依本件車禍發生時之道路交通安全
      規則第99條第1 項第3 款規定，丙○○騎機車於同向三車
      道之澄清路欲左轉文衡路，應依兩段式左轉，其逕由澄清
      路由北往南之慢車道逕行左轉，與該規定亦屬有違。丙○
      ○就本件車禍之發生自亦與有過失，且其過失程度應較被
      告為大。
（五）被害人丙○○於93年2 月22日因腦部出血送至財團法人長
      庚紀念醫院高雄分院（下稱長庚醫院）急診，診斷為高血
      壓引發自發性腦溢血，而導至長期臥床。惟此長期臥床之
      狀況與92年12月23日發生之本件車禍外傷無直接因果關係
      等情，業經長庚醫院93年10月4 日（九三）長庚院高字第
      384431號函覆明確，有該函在卷可按（見他字卷第7 頁）
      。並經丙○○於長庚醫院之主治醫師洪國盛於檢察官偵訊
      時具結證稱：丙○○93年2 月入院係因腦溢血造成的，與
      92年12月車禍沒有直接關係；丙○○於邱綜合醫院之主治
      醫師巫宗源於檢察官偵訊時亦具結證稱：「這次左腦視丘
      出血與之前車禍是沒有關係的」等詞明確（見他字卷第39
      頁、45頁），復經國立成功大學醫學院附設醫院於94年8
      月15日成附醫外字第0940008305號函覆稱「腦中風出血發
      生之時，車禍腦外傷已痊癒... 被害人此次因左腦視秋出
      血並破入腦室及水腦症而住院，與本件車禍之發生並無明
      顯之因果關係，…」等詞明確（見原審卷第31、32頁），
      丙○○93年2 月22日之腦溢血與本件被告過失行為難認有
      何相當因果關係，併此敘明。
三、刑法業於94年1 月7 日修正，同年2 月2 日公布，於95年7
    月1 日施行。而依修正後之刑法第2 條第1 項規定，行為後
    法律有變更者，適用行為時之法律，但行為後之法律有利於
    行為人者，適用最有利於行為人之法律，然新舊法就罪刑有
    關之共犯、未遂犯、想像競合犯、牽連犯、連續犯、結合犯
    ，以及累犯加重、自首減輕暨其他法定加減原因（如身分加
    減）與加減例等一切情形，新舊法之規定，未必對被告全部
    有利或不利，最高法院95年5 月23日95年度第8 次刑事庭會
    議遂決議：應綜其全部罪刑之結果而為比較，如舊法對被告
    有利，即應全部適用舊法，新法對被告有利，則應全部適用
    新法，不得割裂適用。茲分述如下：
（一）按被告行為後，刑法施行法增訂第1 條之1 ，並規定：「
      中華民國94年1 月7 日刑法修正施行後，刑法分則編所定
      罰金之貨幣單位為新臺幣。94年1 月7 日刑法修正時，刑
      法分則編未修正之條文定有罰金者，自94年1 月7 日刑法
      修正施行後，就其所定數額提高為30倍。但72年6 月26日
      至94年1 月7 日新增或修正之條文，就其所定數額提高為
      3 倍。」，惟經比較增訂之刑法施行法第1 條之1 與被告
      行為時之罰金罰鍰提高標準條例第1 條前段、現行法規所
      定貨幣單位折算新台幣條例第2 條，二者規定適用之結果
      並無不同，尚非法律變更，無庸依刑法第2 條第1 項為新
      舊法比較，應逕適用現行刑法施行法第1 條之1 之規定。
（二）修正後刑法第62條就自首之要件即「對於未發覺之罪自首
      而受裁判」，並未修正，惟對於自首之效果，由「減輕其
      刑」修正為「得減輕其刑」，修正前之規定，顯然較有利
      於被告。
（三）本件被告犯罪時之刑法第41條第1 項前段規定：「犯最重
      本刑為5 年以下有期徒刑以下之刑之罪，而受6 個月以下
      有期徒刑或拘役之宣告，因身體、教育、職業、家庭之關
      係或其他正當事由，執行顯有困難者，得以1 元以上3 元
      以下折算一日，易科罰金。」又被告行為時之易科罰金折
      算標準，修正前罰金罰鍰提高標準條例第2 條前段（現已
      刪除）規定，就其原定數額提高為100 倍折算1 日，則本
      件被告行為時之易科罰金折算標準，應以銀元300 元折算
      1 日，經折算為新臺幣後，應以新臺幣900 元折算為1 日
      。惟95年7 月1 日修正公布施行之刑法第41條第1 項前段
      則規定：「犯最重本刑為五年以下有期徒刑以下之刑之罪
      ，而受六個月以下有期徒刑或拘役之宣告者，得以新臺幣
      一千元、二千元或三千元折算一日，易科罰金。」比較修
      正前後之易科罰金折算標準，以95年7 月1 日修正公布施
      行前之規定，較有利於被告，應依刑法第2 條第1 項前段
      ，適用修正前刑法第41條第1 項前段規定，定其折算標準
      。
（四）被告行為後刑法第33條第5 款固於95年7 月1 日修正公佈
      施行，而將原「罰金：一元以上」之罰金最低額規定修正
      為「罰金：新台幣一千元以上，以百元計算之。」惟本件
      並未對被告諭知罰金刑，而無適用此罰金最低金額之規定
      ，自無須依刑法第2 條第1 項為修正前後新舊法之比較，
      併此敘明。
四、核被告所為，係犯刑法第284 條第1 項前段之過失傷害罪。
    被告肇事後即留於現場並向到場處理之警員未知何人肇前，
    即坦承肇事，而接受裁判等情，業經到場處理之警員鄭任評
    於原審證述在卷（見原審卷第61、62頁），應依修正前刑法
    第62條自首之規定，減輕其刑。原審認被告犯罪無法證明，
    而諭知被告無罪尚非正確。檢察官上訴意旨據以指摘原判決
    不當，為有理由，應由本院撤銷改判。爰審酌本件被告過失
    程度非大，且被害人亦與有過失，且程度較重，及被害人受
    有右肱骨骨折、左脛骨遠位骨折及頭部外傷併硬腦膜下出血
    ，傷勢非輕，被告犯後並未坦承犯行，又未與被告達成和解
    等一切情狀，量處如主文第2 項所示之刑，並諭知如易科罰
    金之折算標準。
據上論結，應依刑事訴訟法第369 條第1 項前段、第364 條、第
299 條第1 項前段，刑法第284 條第1 項前段、修正前刑法第41
條第1 項前段、第62條，刑法施行法第1 條之1 、修正前罰金罰
鍰提高標準條例第2條，判決如主文。
本案經檢察官郭振昌到庭執行職務。
中　　華　　民　　國　　96　　年　　6 　　月　　28　　日
                  刑事第八庭    審判長法  官  李炫德
                                      法  官  簡志瑩
                                      法  官  蔡國卿
以上正本證明與原本無異。
不得上訴。
中　　華　　民　　國　　96　　年　　6 　　月　　28　　日
　　　　　　　　　　　　　　　　　　　書記官  顏惠華
附錄本件判決論罪科刑法條：
中華民國刑法第284條
因過失傷害人者，處6 月以下有期徒刑、拘役或5 百元以下罰金
，致重傷者，處1 年以下有期徒刑、拘役或5 百元以下罰金。
